【裁判字號】    99,交聲,2646
【裁判日期】    990917
【裁判案由】    交管條例聲異
【裁判全文】
臺灣板橋地方法院交通事件裁定        99年度交聲字第2646號
原處分機關  交通部公路總局臺北區監理所蘆洲監理站
異  議  人
即受處分人  甲○○
上列異議人即受處分人因違反道路交通管理處罰條例案件，對於
交通部公路總局臺北區監理所蘆洲監理站民國99年8 月18日所為
之處分（北監蘆字第裁46-C00000000號），聲明異議，本院裁定
如下：
    主  文
原處分撤銷。
甲○○汽車駕駛人，駕駛汽車經測試檢定有酒精濃度超過規定標
準之情形，壹年內不得考領駕駛執照，並應施以道路交通安全講
習。
    理  由
一、按「汽車駕駛人，駕駛汽車經測試檢定酒精濃度超過規定標
    準者，處新臺幣一萬五千元以上六萬元以下罰鍰，並當場移
    置保管該汽車及吊扣其駕駛執照一年」、「汽車駕駛人違反
    本條例規定，應受吊扣駕駛執照處分，於汽車駕駛人係無駕
    駛執照駕車者，在所規定最長吊扣期間內，不得考領駕駛執
    照」，道路交通管理處罰條例第35條第1 項第1 款、第67條
    第6 項分別定有明文；另依同條例第24條第1 項第2 款規定
    ，有上開第35條第1 項違規之行為者，並應接受道路交通安
    全講習。又依道路交通管理處罰條例第92條第1 項所授權訂
    定之道路交通安全規則第114 條第2 款之規定：「汽車駕駛
    人飲用酒類或其他類似物後其吐氣所含酒精濃度超過每公升
    0.25毫克或血液中酒精濃度超過百分之0.05以上者，不得駕
    車」，故駕駛汽車經測試檢定超過上開酒精濃度者，即屬超
    過酒精濃度規定標準，依首揭法律規定，當應予以處罰。而
    所謂「汽車」，係指在道路上不依軌道或電力架線而以原動
    機行駛之車輛（包括機器腳踏車），道路交通安全規則第2
    條第1 項第1 款亦有明文規定。故騎乘機車若有上開之違規
    行為，亦有前揭處罰規定之適用。
二、原處分機關認異議人即受處分人甲○○於民國99年8 月18日
    凌晨1 時12分許，在臺北縣三重市○○路○段215 巷口，酒
    後騎乘車牌號碼MEN-607 號（普通）重型機車，為警攔檢測
    試其呼氣酒氣濃度高達每公升0.80毫克，涉有道路交通管理
    處罰條例第35條第1 項第1 款之違規，嗣經警攔截製單舉發
    後，爰依上開法律規定，於同日以北監蘆字第裁46-C000000
    00號裁處異議人罰鍰新台幣（下同）4 萬5 千元及吊扣駕駛
    執照12月，並施以道路安全講習在案，此有臺北縣政府警察
    局舉發違反道路交通管理事件通知單影本、原處分機關違反
    道路交通管理事件裁決書影本各1 份附卷可按。
三、聲明異議意旨略以：異議人係騎乘機車酒駕，汽車駕照是生
    活所需，會影響生計，請裁定不要吊扣異議人汽車駕照。爰
    聲明異議，請求撤銷上開裁決關於吊扣駕駛執照之部分云云
    。
四、經查：
  (一)異議人確有酒後騎乘前揭重型機車，嗣經警攔檢測試後，其
    呼氣酒精濃度達每公升0.80毫克之事實，此除經警方舉發在
    案外，亦為異議人所不爭執，應堪認屬為真。故異議人騎乘
    機車既經測試檢定酒精濃度超過規定標準，依首揭法律規定
    ，固應予以處罰。
  (二)惟按修正前之道路交通管理處罰條例第68條原規定：「汽車
    駕駛人，因違反本條例及道路交通安全規則之規定，受吊扣
    或吊銷駕駛執照處分時，吊扣或吊銷其持有各級車類之駕駛
    執照」；嗣修正後之道路交通管理處罰條例第68條則規定：
    「汽車駕駛人，因違反本條例及道路交通安全規則之規定，
    受吊銷駕駛執照處分時，吊銷其持有各級車類之駕駛執照」
    。考其修法原因，乃係因舊法將違規行為人所持有各級車類
    之駕駛執照均一併吊扣或吊銷，失之過酷，影響人民工作及
    生活甚鉅，始修法將條文中「吊扣或」之文字均予刪除。故
    依修正後規定，受吊扣駕駛執照處分時，應僅吊扣違規行為
    人所違規駕駛之車類駕駛執照，不再吊扣其所持有之各級車
    類駕駛執照；而僅於受吊銷駕駛執照處分時，始吊銷其所持
    有之各級車類駕駛執照，其理應至屬灼然。查本件異議人既
    係違規酒後騎乘重型機車，依上開說明自僅能吊扣其之重型
    機車駕照。惟異議人並未考領重型機車駕照，此有本院上網
    所查之異議人機車駕駛資料1 紙在卷可憑，亦應為主管機關
    即原處分機關職務上所知，異議人自無重型機車駕駛執照可
    供吊扣；而在異議人並無持有重型機車駕照，猶仍騎乘前揭
    重型機車之情況下，顯然無法再裁處「吊扣駕駛執照」之處
    分，此參以道路交通管理處罰條例第67條第6 項規定違規酒
    後駕車但屬無照駕駛之情況下，則將「吊扣」之處罰規定轉
    換為「禁止在最長吊扣期間內考領駕照」之處罰，更見其明
    。故原處分機關於職務上既已明知異議人並未持有重型機車
    駕照，即應依道路交通管理處罰條例第67條第6 項規定，轉
    為裁罰異議人在所規定最長吊扣期間內（依同條例第35條第
    1 項第1 款規定，吊扣駕照最長期間為1 年），不得考領駕
    照；詎原處分機關竟仍對異議人裁處吊扣駕照之處分，於法
    即有違誤（相同意旨，參見臺灣高等法院98年度交抗字第14
    33號、第2267號裁定）。
  (三)至異議人違規酒後騎乘機車，復又屬無照駕駛（無重型機車
    駕照而駕駛重型機車；惟異議人持有普通小型車駕照），其
    除應成立首揭道路交通管理處罰條例第35條第1 項第1 款之
    違規外，復構成同條例關於無照駕駛之交通違規（同條例第
    22條第1 項第4 款），本均應處罰。惟按一行為違反數個行
    政法上義務規定而應處罰鍰者，依法定罰鍰額最高之規定裁
    處，行政罰法第24條第1 項前段定有明文。是異議人既係以
    一駕車行為，同時觸犯上述二項交通違規，依法自應從一重
    處罰之；而首揭道路交通管理處罰條例第35條第1 項所定之
    罰鍰額為1 萬5 千元以上6 萬元以下，異議人另所違反之無
    照駕駛重型機車之罰鍰額至多則僅係3 千6 百元（參見同條
    例第22條第1 項第4 款），自應從一重依該條例第35條第1
    項第1 款處罰即可。
  (四)再按「一行為同時觸犯刑事法律及違反行政法上義務規定者
    ，依刑事法律處罰之。但其行為應處以其他種類行政罰或得
    沒入之物而未經法院宣告沒收者，亦得裁處之」、「前項行
    為如經不起訴處分或為無罪、免訴、不受理、不付審理之裁
    判確定者，得依違反行政法上義務規定裁處之」，行政罰法
    第26條第1 項、第2 項分別定有明文。其立法意旨在於：一
    行為同時觸犯刑事法律及違反行政法上義務規定時，由於刑
    罰與行政罰同屬對不法行為之制裁，而刑罰之懲罰作用較強
    ，故依刑事法律處罰，即足資警惕時，實無一事二罰再處行
    政罰之必要；且刑事法律處罰，由法院依法定程序為之，較
    符合正當法律程序，應予優先適用。但罰鍰以外之沒入或其
    他種類行政罰，因兼具維護公共秩序之作用，為達行政目的
    ，行政機關仍得併予裁處。又上開所稱其他種類行政罰，乃
    係指罰鍰、沒入以外，依行政罰法第2 條所規定之裁罰性不
    利處分，包括限制或禁止行為之處分（如吊扣證照、禁止考
    領駕照）、警告性處分（如講習）等等。經查，異議人於本
    件除該當道路交通管理處罰條例第35條第1 項第1 款之違規
    外，亦同時涉有刑法第185 條之3 之醉態駕駛罪嫌；而異議
    人因其所涉之本件醉態駕駛罪嫌，已經臺灣板橋地方法院檢
    察署檢察官於99年8 月26日以99年度速偵字第5413號緩起訴
    處分，緩起訴期間為2 年在案，此有臺灣高等法院被告前案
    紀錄表、上開緩起訴處分書各1 份在卷可稽。因此，揆諸上
    開法律規定，異議人所為之本件酒駕行為既同時涉犯刑事法
    律及違反行政法上義務規定，自應優先依刑事法律處罰，非
    有行政罰法第26條第2 項或道路交通管理處罰條例第35條第
    8 項（該項係規定：如刑事確定裁判之罰金額低於最低罰鍰
    基準規定者，應再裁決繳納不足最低罰鍰之部分）所規定之
    事由，不得更對異議人處以行政罰性質之罰鍰處分；至於禁
    止考領駕駛執照及接受道路交通安全講習部分，因屬行政罰
    法第2 條所規定之其他種類行政罰，依同法第26條第1 項但
    書規定，原處分機關仍得依法裁處，自不受前開優先適用刑
    事法律處罰之限制。
  (五)又行政罰法第26條第2 項雖以應受行政罰之行為如經不起訴
    處分或為無罪、免訴、不受理、不付審理之裁判確定者，始
    得另為裁決處罰，未明文包括「緩起訴處分」在內，但考量
    緩起訴處分之性質，實屬於附條件之便宜不起訴處分，而於
    緩起訴之條件成就後，始發生如同確定不起訴處分之禁止再
    訴效力，故於緩起訴之猶豫期間屆滿，復未經撤銷緩起訴時
    ，緩起訴即發生如同確定之不起訴處分之效力，此時，行為
    人即已終局的不受刑事訴追，該緩起訴處分即具實質之禁止
    再訴之確定力，原處分機關於此時再為裁決，行為人無同時
    遭到行政處罰及刑事訴追之危險，因此，解釋上行政罰法第
    26條第2 項之規定應包括條件成就之緩起訴處分之情形在內
    （參見臺灣高等法院暨所屬法院98年11月11日98年度法律座
    談會刑事類提案第24號）。準此而論，緩起訴處分於緩起訴
    期間屆滿後即發生如同確定不起訴處分之效力，原處分機關
    屆時固得另為依法裁處罰鍰。然在緩起訴期間屆滿前，因尚
    未終局確定不再對行為人為刑事訴追，故原處分機關當尚不
    得遽依行政罰法第26條第2 項規定，對行為人另為行政裁罰
    。故前揭緩起訴處分縱然現已確定（按：觀諸前案紀錄，就
    緩起訴是否業已確定乙節尚未登載），其緩起訴期間長達2
    年，期滿日期亦應係在101 年間某時，原處分機關竟於緩起
    訴期滿前之99年8 月18日，即逕行裁處罰鍰4 萬5 千元，於
    法自有未合。
五、綜上所述，異議人既違規酒後騎乘重型機車，原處分機關依
    道路交通管理處罰條例第35條第1 項第1 款、第24條第1 項
    第2 款規定，裁處異議人應施以道路交通安全講習，固屬有
    據；然原處分機關疏未詳查異議人已無重型機車駕照可供吊
    扣，不得再裁處吊扣駕照，竟猶仍裁處吊扣駕照12個月之處
    分，於法自有未洽。又異議人因同一酒駕行為，涉犯醉態駕
    駛罪嫌，業經緩起訴處分在案，縱然緩起訴業已確定，但緩
    起訴期間尚未期滿，仍非等同不起訴處分，原處分機關逕行
    對異議人裁處罰鍰4 萬5 千元，於法自有違誤。是以原處分
    既有上開可議之處，仍應由本院將原處分撤銷，並改諭知如
    主文第二項所示之裁罰。至本件日後倘有行政罰法第26條第
    2 項或道路交通管理處罰條例第35條第8 項所規定之事由發
    生，原處分機關自得更對異議人處以行政罰性質之罰鍰處分
    ，或命其補繳不足最低罰鍰之部分，併此敘明。
六、結論：依道路交通管理處罰條例第87條第2 項、道路交通案
    件處理辦法第20條前段，裁定如主文。
中    華    民    國    99    年    9     月    17    日
                  交通法庭      法  官  陳信旗
以上正本證明與原本無異。
如不服本裁定，應於送達後5 日內向本院提出抗告狀。
                                書記官  陳金鳳
中    華    民    國    99    年    9     月    17    日

司法院資訊處製作；財團法人民間司法改革基金會備份。
